臺灣高等法院臺中分院民事判決　100年度上字第34號
上　訴　人　　廖水
訴訟代理人　　劉憲璋律師
複 代 理人　　賴書貞律師
被 上 訴人　　賴金田
上 列 一人
訴訟代理人　　賴林玉美　住同上
　　　　　　　林銘鎮　　住臺中市○○區○○路一段126巷29號
上 列 一人
訴訟代理人　　林富貴　　住臺中市太平區○○○街28號
　　　　　　　戴玉妹　　住臺中市○○區○○路二段87號
　　　　　　　謝文達　　住臺中市○○區○○路二段南國巷156號
　　　　　　　何通夫　　住臺中市○區○○路一段3號6樓
受告知訴訟人　臺中市政府
　　　　　　　　　　　　設臺中市西屯區○○○路○段89號
法定代理人　　胡志強　　住同上
訴訟代理人　　陳律凱　　住臺中市西區○○區○段158號7樓
　　　　　　　鄭詩叡　　住同上
上列當事人間請求確認土地占有使用事件，上訴人對於中華民國
99年11月19日臺灣臺中地方法院98年度訴字第958號第一審判決
提起上訴，本院於100年5月25日言詞辯論終結，判決如下：
    主  文
上訴駁回。
第二審訴訟費用由上訴人負擔。
    事實及理由
一、上訴人起訴主張：(1)上訴人於民國六十五年間即向臺中縣示
    範林場申請承租臺中縣太平鄉（現改制為臺中市太平區，下
    同）頭汴坑段一九九之九四七、一九九之九四八及一九九之
    九五０地號土地，另於六十七年五月三十一日承租同區段一
    九九之九四九地號土地；於七十六年四月九日承租同區段一
    九九之九五五地號土地，上訴人並於同年九月間繼續承租上
    開公有林地。因七十八年間上開土地辦理變更地號，一九九
    之九四七與一九九之九五五地號合併變更為同區段三五五一
    地號，一九九之九四八地號變更為同區段三五五二地號、一
    九九之九四九地號變更為同區段三五五三地號，一九九之九
    五０地號則變更為同區段三五五四地號，而上開土地均為國
    有，管理機關為財政部國有財產局，而由臺中縣政府（縣市
    合併改制為臺中市政府，下同）為代管機關，並為公地放領
    之執行機關。(2)上訴人於七十八年十月三十日卻接獲臺中縣
    政府地政科劉武本、霧峰地政事務所蔡麗文、省地政處人員
    自行指界未會同上訴人之情形下，強制將原來之同區段三五
    五一地號（面積一‧九九五０公頃）逕行分割為同區段三五
    五一（面積０‧八八０六公頃）、三五五一之一（面積０‧
    三九五三公頃）、三五五一之二（面積０‧二二七四公頃）
    、三五五一之三（面積０‧一四七七公頃）、三五五一之四
    （面積０‧０二二九公頃）、三五五一之五（面積０‧二九
    一一公頃）、三五五一之六（面積０‧０三００公頃）等七
    筆土地，並請上訴人簽立放棄或同意分割，上訴人則表示須
    依臺中縣示範林場現用之界址及面積始可同意，然臺中縣政
    府卻以農水字第０７６５５５號山坡地可利用限度查定結果
    通知書，通知變更地號及面積，並於同年五月七日在臺中縣
    太平鄉公所（現改制為臺中市太平區公所，下同）公告三十
    日，上訴人知悉原三五五一地號面積由一‧九九五０公頃，
    變更為０‧八八０六公頃後，即於同年月二十五日向太平鄉
    公所提出異議，該案因而停止。(3)於八十一年十月二十八日
    臺中縣政府通知上訴人於同年十一月四日領取承租公有土地
    證書，當時臺中縣大雅鄉公所（現改制為臺中市大雅區公所
    ，下同）曾派員至現場實地勘查後，始發給上訴人自耕能力
    證明書，當時已載明各筆承領公有地包括同區段三五五一地
    號（面積一‧九九五０公頃）、三五五二地號（面積一‧一
    七四七公頃）、三五五三地號（面積０‧０八二八公頃）、
    三五五四地號（面積０‧四二一三公頃），而上訴人繳交地
    價之期間係自八十一年至九十五年為止，共計十五年，每年
    分上、下兩期，共繳納新台幣三萬零一百四十二元，上訴人
    已依約繳交地價完畢。八十三年四月八日上訴人申請水土保
    持及造林完成之勘查，臺中縣政府於八十三年六月二十五日
    發給水土保持完成之證明書。上訴人於繳完地價後，於九十
    六年三月七日向臺中縣政府申請專案放領辦理所有權移轉登
    記，臺中縣政府卻以原同區段三五五一地號已另分割出三五
    五一之一至三五五一之六等地號為由，請上訴人另尋司法途
    徑解決，然同區段三五五一地號及三五五一之一至三五五一
    之六等地號均為上訴人承租造林，並完成造林及水土保持，
    取得水土保持證明書，且上訴人依約承租公有土地均按期繳
    納地價完畢，臺中縣政府卻僅同意移轉同區段三五五一地號
    所有權予上訴人，另卻以同區段三五五一之一至三五五一之
    六等地號使用人與他人有不同意見，而拒絕土地所有權移轉
    登記予上訴人，被上訴人否認上訴人對系爭土地占有管理耕
    作，造成臺中縣政府不願將該等土地移轉所有權予上訴人，
    致上訴人在私法上之地位受有侵害之危險，而此危險得以對
    被上訴人之確認判決除去之，故上訴人即有即受確認判決之
    法律上利益，故提起本件確認訴訟等語。起訴聲明求為判決
    ：(一)確認坐落於臺中縣大平市○○○段三五五一之一、三五
    五一之二、三五五一之三、三五五一之四、三五五一之五、
    三五五一之六地號土地係由上訴人占有管理耕作。(二)訴訟費
    用被上訴人負擔；於本院上訴聲明求為判決：(一)原判決廢棄
    。(二)確認坐落於臺中縣大平市○○○段三五五一之一、三五
    五一之二、三五五一之三、三五五一之四、三五五一之五、
    三五五一之六地號土地係由上訴人占有管理耕作。(三)第一、
    二審訴訟費用被上訴人負擔。
二、被上訴人賴金田、林銘鎮、戴玉妹、謝文達則以：臺中縣大
    平市○○○段三五五一之一至三五五一之六地號自五、六十
    年起既分別由其等耕作迄今，渠等為系爭土地之實際耕作人
    ，期間因放領爭議、被上訴人生病等原因才未暫時未耕作，
    而非放棄耕作等語，資為抗辯。於本院答辯聲明求為判決：
    如主文所示。
三、被上訴人何通夫：被上訴人何通夫並未於七十八年十月三十
    日向霧峰地政事務所、省地政處人員指界分割出同區段三五
    五一之四地號，因當時其於臺南市任公職，並未請假至現場
    指界，上訴人承租之同區段三五五一地號，因與相鄰土地農
    民發生耕作界址糾紛，致被地政單位分出同區段三五五一之
    一至三五五一之六地號。又伊亦不清楚臺中縣政府發函一面
    通知其辦理承領，另一方面則以其不具備自耕農身份未准予
    聲請，事實上被上訴人何通夫並無承領同區段三五五一之四
    地號之意願。而同區段三五五一之四地號土地乃位於被上訴
    人何通夫所有之同區段一九九之九五九地號土地下方，為附
    近山農行駛農用車之道路，另部分作為天雨洩洪山溝（坑）
    ，應屬公共使用部分，上訴人如非承領不可，應無條件作為
    公共用地使用等語，資為抗辯。於本院答辯聲明求為判決：
    如主文所示。
四、本件不爭執事項：
(一)、上訴人於六十五年間即向臺中縣示範林場申請承租臺中縣太
    平鄉○○○段一九九之九四七、一九九之九四八及一九九之
    九五０地號土地；另於六十七年五月三十一日承租同區段一
    九九之九四九地號土地；於七十六年四月九日承租同區段一
    九九之九五五地號土地，上訴人並於同年九月間繼續承租上
    開公有林地。因七十八年間上開土地辦理變更地號，一九九
    之九四七與一九九之九五五地號合併變更為同區段三五五一
    地號，一九九之九四八地號變更為同區段三五五二地號、一
    九九之九四九地號變更為同區段三五五三地號，一九九之九
    五０地號則變更為同區段三五五四地號，而上開土地均為國
    有，管理機關為財政部國有財產局，而由臺中縣政府為代管
    機關，並為公地放領之執行機關。
(二)、上訴人就上開同區段三五五二、三五五三、三五五四地號土
    地均已繳清地價稅，而經臺中縣政府通知上訴人辦理所有權
    移轉登記，並已移轉登記於上訴人名下，剩餘同區段三五五
    一地號部分土地，因被上訴人賴金田及訴外人林富貴表示意
    見不一致，故無法確認係由上訴人直接經營耕作，固而於八
    十四年三月二十三日分割增加同區段三五五三之一至三五五
    三之六地號土地，故通知應循司法途徑解決。
(三)、以上事實，為兩造所不爭執，並有上訴人所提出之臺中縣示
    範林場七十六年九月二十一日（）縣示業字第１８１６號
    函（含承租林地契約書）、臺中縣政府九十七年四月八日府
    地用字第０９７００９４５３１號函、土地登記簿謄本等資
    料為證，自堪信為真實，本院自得採為判決之基礎。
五、本件爭執事項：
    上訴人是否確實占有臺中縣大平市○○○段三五五一之一至
    三五五一之六地號土地，並為管理耕作？
六、得心證之理由：
(一)、上訴人主張：伊依約承租公有土地均按期繳納地價完畢，臺
    中縣政府卻僅同意移轉同區段三五五一地號所有權予伊，卻
    以同區段三五五一之一至三五五一之六等地號使用人與他人
    有不同意見，而拒絕土地所有權移轉登記予伊，被上訴人否
    認伊對系爭土地占有管理耕作，造成臺中縣政府（改制後為
    台中市政府）不願將該等土地移轉所有權予伊，致伊在私法
    上之地位受有侵害之危險，而此危險得以對被上訴人之確認
    判決除去之等語；但為被上訴人所否認，並以上揭情詞置辯
    。經查：
(二)、上訴人主張：伊於六十五年間即向臺中縣示範林場申請承租
    臺中縣太平鄉○○○段一九九之九四七、一九九之九四八及
    一九九之九五０地號土地；另於六十七年五月三十一日承租
    同區段一九九之九四九地號土地；於七十六年四月九日承租
    同區段一九九之九五五地號土地，伊並於同年九月間繼續承
    租上開公有林地。因七十八年間上開土地辦理變更地號，一
    九九之九四七與一九九之九五五地號合併變更為同區段三五
    五一地號，一九九之九四八地號變更為同區段三五五二地號
    、一九九之九四九地號變更為同區段三五五三地號，一九九
    之九五０地號則變更為同區段三五五四地號，而上開土地均
    為國有，管理機關為財政部國有財產局，而由臺中縣政府（
    現即臺中市政府）為代管機關，並為公地放領之執行機關。
    又上訴人就上開同區段三五五二、三五五三、三五五四地號
    土地均已繳清地價稅，而經臺中縣政府通知上訴人辦理所有
    權移轉登記，並已移轉登記於上訴人名下，剩餘同區段三五
    五一地號部分土地，因被上訴人賴金田及訴外人林富貴表示
    意見不一致，故無法確認係由上訴人直接經營耕作，因而於
    八十四年三月二十三日分割增加同區段三五五三之一至三五
    五三之六地號土地，故通知應循司法途徑解決，此有上訴人
    所提出之臺中縣示範林場七十六年九月二十一日（）縣示
    業字第１８１６號函（含承租林地契約書）、臺中縣政府九
    十七年四月八日府地用字第０９７００９４５３１號函、土
    地登記簿謄本等資料為證（見原審卷第(一)宗第十一至十三、
    三十四至三十五、三十八至五十四頁），並為被上訴人所不
    爭執，是上訴人此部分之主張，應堪信為真實。
(三)、按當事人主張有利於己之事實，就其事實有舉證之責任，民
    事訴訟法第二百七十七條定有明文。又民事訴訟如係由原告
    主張權利者，應先由原告負舉證之責，若原告先不能舉證，
    以證實自己主張之事實為真實，則被告就其抗辯事實即令不
    能舉證，或其所舉證據尚有疵累，亦應駁回原告之請求（最
    高法院十七年上字第九一七號判例意旨參照）。故依上開舉
    證責任分配原則，上訴人應先就系爭土地占有使用之積極事
    實負舉證責任。
(1)、原審法院於九十九年六月十五日行言詞辯論程序時，證人即
    於七十八年十月三十日參與會勘之地政人員黃家成證稱，當
    時系爭土地之地籍調查表是伊所製作的等語（見原審卷第(二)
    宗第一０六頁反面），證人黃家成原審並提出臺中縣政府所
    提出之臺灣省臺中縣國有原野地雨區域外保安林解除地實地
    調查表為證（見原審卷第(二)宗第一一三至一二二頁），依該
    調查表之記載，可知：就同區段三五五一地號土地部分：於
    分割前，現使用人為廖水（即上訴人），面積原為一‧九
    九五０公頃，惟經上訴人到場指界後，將伊使用面積更正為
    ０‧八八０六公頃，有上訴人蓋章確認並經被上訴人何通夫
    、賴金田、林銘鎮、戴玉妹、謝文達，及訴外人林蜜、吳再
    、沈蔡瓊匏、吳明豊、謝阿保到場指界，並均有兩造蓋章於
    其上（見原審卷第(二)宗第一一四至一一五頁），則上訴人指
    稱臺中縣政府所屬人員會同指界時，伊未到場確認云云，難
    謂實在，為不可採。雖證人黃家成於原審證稱已不記得上訴
    人是否到場等語，惟自七十八年迄今已逾二十餘年，時間相
    當久遠，記憶糢糊乃人之常情，仍應以當時所製作之上開實
    地調查表之公文書為準，故證人黃家成之上開證詞，尚不足
    資為有利於上訴人之證明；另系爭土地之其他部分：同區
    段三五五一之一地號土地部分：現使用人為賴金田（即被上
    訴人），面積為０‧三九五三公頃，此經由被上訴人賴金田
    到場指界為伊所占有使用，於土地利用情形為種植梅子、荔
    枝、龍眼及雜木，年期均為十年以上（現況普通），且經被
    上訴人謝文達、戴玉妹、林銘鎮到場指界無誤，並均蓋章於
    其上（見原審卷第(二)宗第一一七頁）；同區段三五五一之
    二地號土地部分：現使用人為戴玉妹（即被上訴人），面積
    為０‧二二七四公頃，此亦由被上訴人戴玉妹到場指界為伊
    所占有使用，於土地利用情形為種植龍眼，年期均為十年以
    上（現況良好），且經被上訴人謝文達到場指界無誤，並均
    蓋章於其上（見原審卷第(二)宗第一一八頁）；同區段三五
    五一之三地號土地部分：現使用人為謝文達（即被上訴人）
    ，面積為０‧一四七七公頃，此亦由被上訴人謝文達到場指
    界為伊所占有使用，於土地利用情形為種植荔枝、龍眼，年
    期均為十年以上（現況普通），且經被上訴人戴玉妹到場指
    界無誤，並均蓋章於其上（見原審卷第(二)宗第一一九頁）；
    同區段三五五一之四地號土地部分：現使用人為何通夫（
    即被上訴人），面積為０‧０二二九公頃，而被上訴人何通
    夫並未到場指界，於土地利用情形為種植龍眼、雜木，年期
    均為十年以上（現況普通），惟經被上訴人謝文達到場指界
    ，並由謝文達蓋章於其上（見原審卷第(二)宗第一二０頁）；
    同區段三五五一之五地號土地部分：現使用人為林銘鎮（
    即被上訴人），面積為０‧二九一一公頃，此亦由被上訴人
    林銘鎮到場指界為伊所占有使用，於土地利用情形為種植檳
    榔、龍眼，年期均為十年以上（現況良好），且經被上訴人
    賴金田到場指界無誤，並均蓋章於其上（見原審卷第(二)宗第
    一二一頁）；同區段三五五一之六地號土地部分：現使用
    人為賴金田（即被上訴人），面積為０‧０三００公頃，此
    亦由被上訴人賴金田到場指界為伊所占有使用，於土地利用
    情形為種植荔枝、梅子，年期均為十年以上（現況良好），
    且經被上訴人林銘鎮到場指界無誤，並均蓋章於其上（見原
    審卷第(二)宗第一二二頁）。再參以原審法院於九十九年六月
    十五日行言詞辯論程序時，證人黃家成證稱：「（法官問：
    你對於三五五一地號為何另外分割出三五五一之一到之六的
    情形，是否知悉？）當時是由五個單位共同進行勘查，因為
    當時公地要放領，由地政單位擔任召集人到現場測量、勘查
    ，經管的土地是台中縣示範林場所經管的。為何將三五五一
    分割出三五五一之一到之六，是因為示範林場他們知悉土地
    實際是誰在使用，所以他們就通知現使用人廖繼水，也一定
    要通知四邊鄰地的使用人一起來鑑界，分割出來的六塊是根
    據使用人的指界來分割，當時我在現場，在庭的兩造我已經
    沒有記憶了。當時確實有通知現場使用人到現場指界，並說
    明實際使用範圍，使用人指界後，由測量人員測量，我到現
    場是代表地政機關確認現使用人是否到場，及四鄰土地的使
    用人有無到場，並督促測量人員依照現場使用人的指界進行
    測量。」、「（法官問：製作出之三五五一之一到之六的測
    量圖，關於指界是否均經現使用人及鄰地之人於土地測量圖
    上簽名或蓋章？）測量圖不是我製作，我蓋章，是因為我是
    依照現況作調查的。」、「（法官問：是否現使用人均簽名
    或蓋章後，你才蓋章？）時間太久了，我不記得。但是依照
    我平常作業的慣例，都是先由指界人蓋章，測量人員先繪製
    出測量圖後，我才在最後的調查人員處理意見欄上蓋章。」
    、「（法官問：現使用人、土地利用情形，是否經過你的確
    認？）都是由現場使用人自行指界後，我在現場督導地政人
    員依照現場指界結果繪製測量圖。」等語（見原審卷第(二)宗
    第一０六頁反面至第一０七頁反面），是同區段三五五一地
    號土地之所以增加分割三五五一之一至三五五一之六等地號
    ，乃因係因臺中縣政府於放領前，知悉原同區段三五五一地
    號土地已有他人占有使用之情形，遂依法通知四鄰實際使用
    人前來指界，而分別分割出同區段三五五一之一至三五五一
    之六地號土地，就其中同區段三五五一之一、三五五一之二
    、三五五一之三、三五五一之五、三五五一之六地號土地部
    分，既分別經由被上訴人賴金田、林銘鎮、戴玉妹、謝文達
    等人分別互相指界為渠等占有使用；至同區段三五五一之四
    地號土地部分，雖經被上訴人謝文達到場指界為被上訴人何
    通夫所占有使用，惟為被上訴人何通夫所否認，然依其所辯
    ，亦稱上開部分之土地，為伊所有之同區段三五六二地號土
    地下方，為附近山農行駛農用車之道路，部分作為天雨洩洪
    山溝（坑），應屬公共使用部分等語（見原審卷第(一)宗第六
    十二頁），是被上訴人何通夫亦否認為上訴人管理耕作。又
    被上訴人何通夫於本院一百年一月二十五日行準備程序時，
    雖陳稱：「‧‧‧三五五一之四我並沒有使用，山地是原貌
    ，也沒有其他人使用，至於上訴人有無使用我不知道。」等
    語（見本院卷第三十九頁反面），然查被上訴人何通夫為上
    訴人之女婿，誼屬至親，顯係事後迴護上訴人之詞，委無足
    取。再者，縱被上訴人否認伊有耕作同區段三五五一之四地
    號土地，但上訴人仍未能舉證證明該同區段三五五一之四地
    號土地為其占有使用，故上訴人主張，同區段三五五一之四
    地號土地為其占有管理耕作云云，尚不足採。
(2)、又原審法院於九十九年三月十一日行言詞辯論程序時，訊問
    證人劉武本即同區段三五五一地號土地於分割前之地政人員
    ，證稱：「（法官問：當時為何分割出三五五一之一至三五
    五一之六？）因為當時是被告等鄰地使用人在現場提出異議
    ，所以就由土地測量局的人根據異議人的指界，辦理測量和
    分割，主要是縣政府想要瞭解他們的使用位置、範圍和面積
    ，以作為處理異議的依據。」、「（法官問：當時指界時，
    你是否在場？）我們有到三五五一土地分割前的現場，現場
    都是原始的風貌，上面都是原始林，都是很荒蕪的狀態，看
    不出有耕作的狀態。」、「（法官問：既然是很荒蕪的狀態
    ，應屬未耕作狀態，為何還要分割成三五五一之一至之六？
    ）我們是依照鄰地所有人的實際的使用位置，請地政局人員
    作測量。」、「（法官問：當時如何指界？）是由我代表地
    政科配合土地測量局人員，再會同異議的人依據實際的使用
    範圍來指界。」、「（法官問：所指界出來的土地，是否即
    有爭議的土地？當時可否確認即非原告所耕作？）是。因為
    是異議人他們自己主張是他們自己耕作，所以應該可以推認
    不是原告在耕作。本件我們會起疑，是因為原告擔任示範林
    場場長期間，承租的土地增加了好幾筆，縣政府政風單位有
    介入調查，結果不清楚，我們的疑慮是這些異議人使用三五
    五一地號土地是在原告辦理承租之前或之後，如果在之前，
    原告的承租就有問題，如果在之後的話，比較沒有爭執。」
    等語（見原審卷第(二)宗第三十四頁正反面），是證人劉武本
    於系爭同區段三五五一地號土地於分割前，即有到現場察看
    ，發覺現場係為荒蕪未耕作之狀態，可推認上訴人並未於上
    開地號土地上耕作，而被上訴人除何通夫外均主張分別於同
    區段三五五一之一、三五五一之二、三五五一之三、三五五
    一之五、三五五一之六地號土地上耕作，從而依據被上訴人
    之現場指界，而分割為同區段三五五一之一至三五五一之六
    地號土地，此有上開臺灣省臺中縣國有原野地雨區域外保安
    林解除地實地調查表附卷可稽，且上訴人復未舉證證明確實
    於分割前之同區段三五五一地號土地為占有管理耕作之事實
    ，從而上訴人上開主張，難認可信。
(3)、再本院於一百年三月二十四日會同原地籍調查人員黃家成、
    劉武本，及臺中市太平區地政人員何正格到場指界會勘，勘
    驗結果：「(一)、三五五一之六地號土地上種有荔枝、龍眼、
    芒果果樹，龍眼樹高約三層樓。據證人劉武本估計龍眼樹齡
    約有三十年。(二)、三五五一之五地號土地上種有龍眼、檳榔
    ，龍眼樹高約三層樓。據證人劉武本估計龍眼樹齡約有二十
    五或二十六年以上。(三)、三五五一之五地號土地與三五五一
    之一地號土地以山溝為界。(四)、三五五一一之一地號土地上
    有雜木、梅樹。據證人劉武本估計梅樹樹齡約有四十年。三
    五五一之一地號土地為一個坡度，其上種有荔枝、龍眼，據
    證人劉武本估計龍眼樹齡約有四、五十年。三五五一地號土
    地上沒有種植果樹，為相思林、雜木。(五)、三五五一之四地
    號土地上有馬拉巴栗、龍眼樹。據證人劉武本估計龍眼樹齡
    約有三、四十年。(六)、三五五一之三地號土地上有龍眼、荔
    枝。據證人劉武本估計龍眼樹樹齡約五十幾年。(七)、三五五
    一之二地號土地種龍眼、荔枝。據證人劉武本估計龍眼樹樹
    齡約四、五十年。(八)、三五五一地號土地與三四五八地號土
    地間為三五五一之二地號土地。三五五一地號土地與三四五
    八地號土地為相思木與雜木。(九)、三五五一之五地號土地斜
    坡上方土地種植之龍眼樹樹幹直徑約有四、五十公分左右。
    」，已據本院到場勘驗甚明，並製有勘驗筆錄在卷可稽（見
    本院卷第八十六頁），依上開土地使用現況，經到場證人劉
    武本初估同區段三五五一之一至三五五一之六地號土地上之
    果樹約有二十五至五十年不等樹齡，顯見系爭同區段三五五
    一之一至三五五一之六地號土地在七十八年間調查使用現況
    時，已有人在耕作，並植有經濟作物，另同區段三五五一地
    號為呈荒蕪狀態，益證與上開七十八年八月間之臺灣省臺中
    縣國有原野地雨區域外保安林解除地實地調查表所載內容（
    見原審卷第(二)宗第一一三至一二二頁），大致相符，故被上
    訴人賴金田、林銘鎮、戴玉妹、謝文達等人辯稱，同區段三
    五五一之一至三五五一之六地號自民國五、六十年起既已分
    別由渠等耕作迄今等語，難謂無據。至上訴人雖舉證人廖異
    峰於勘驗時到場證稱，曾受上訴人僱請至上開系爭土地除草
    等語，但證人廖異峰尚無明確指出其當時除草之位置，故其
    證詞，尚不足資為有利於上訴人之證明。上訴人又稱，被上
    訴人已不在上開系爭土地耕作，故被上訴人並非系爭土地之
    耕作人等語，但為被上訴人賴金田、林銘鎮、戴玉妹、謝文
    達等人所否認，並辯稱該期間因放領爭議、被上訴人生病等
    原因才未暫時未耕作，而非放棄耕作等語。查本件兩造確因
    放領之故而生糾紛，已如上述，且上訴人亦未舉證證明其等
    被上訴人有放棄耕作之證據，故上訴人之上開主張，亦不可
    採。
(4)、至上訴人雖提出之申請書、臺中縣專案承領公有土地證書、
    地籍圖謄本、臺中縣示範林場函、臺中縣政府所出具之農地
    水土保持處理證明書等文書（見原審卷第(一)宗第二十三至二
    十五、三十至三十二頁），欲主張伊於八十三年四月八日申
    請水土保持及造林完成勘查，臺中縣政府並於同年月十六日
    派員會同勘查現場，並於同年六月二十五日發予水土保持完
    成證明書，以證明上訴人有在耕作等情。惟查臺中縣政府所
    因應上訴人之申請而發給農地水土保持處理證明書，乃作為
    農地水土保持辦理檢查完成而已，然就上訴人所申請之同區
    段三五五一之一至三五五一之六地號土地是否為伊所親自占
    用管理耕作等節，尚不足以證明，此從臺中縣政府遂於九十
    七年四月八日以府地用字第０９７００９４５３１號函通知
    上訴人另尋司法程序辦理等語（見原審卷第(一)宗第三十四頁
    ），益資證明，從而本件尚難僅憑上訴人所提出之臺中縣政
    府發給農地水土保持處理證明書，即認定上訴人確有占用管
    理耕作。
七、綜上所述，上訴人未就系爭同區段三五五一之一至三五五一
    之六地號土地為其占有管理耕作之事實，盡舉證證明，從而
    上訴人訴請確認上開地號土地係由伊占有管理耕作，依法無
    據，不應准許。是則原審為上訴人敗訴之判決，經核於法並
    無不合。上訴論旨求予廢棄改判，為無理由，應予駁回。
八、本件事證已臻明確，兩造其餘攻擊防禦及舉證，與判決結果
    不生影響，爰不另一一論述。
九、據上論結，本件上訴為無理由，依民事訴訟法第四百四十九
    條第一項、第七十八條，判決如主文。
中    華    民    國   100    年    6     月    8     日
                民事第六庭    審判長法  官  袁再興
                                    法  官  吳惠郁
                                    法  官  盧江陽
以上正本係照原本作成。
上訴人得上訴。
如對本判決上訴，須於收受判決送達後20日內向本院提出上訴書
狀，其未表明上訴理由者，應於提出上訴後20日內向本院提出上
訴理由書（須按他造人數附具繕本）。
上訴時應提出委任律師為訴訟代理人之委任狀。具有民事訴訟法
第466條之1第1項但書或第2項之情形為訴訟代理人者，另應附具
律師及格證書及釋明委任人與受任人有該條項所定關係之釋明文
書影本。如委任律師提起上訴者，應一併繳納上訴審裁判費。
                                    書記官  陳麗玉
中    華    民    國   100    年    6     月    8     日
                                                      Ｓ